【裁判字號】    89,重訴,12
【裁判日期】    900301
【裁判案由】    損害賠償
【裁判全文】
臺灣高雄地方法院民事判決  八十九年度重訴字第十二號
    原      告  甲○○
    訴訟代理人  洪條根  律師
                周君強  律師
    被      告  乙○○        .
                丙○○        .
                              （另案在高雄監獄高雄分監執行中）
                戊○○        .
                丁○○        .
                              .
右當事人間損害賠償事件，本院判決如左：
    主    文
被告乙○○、丙○○應連帶給付原告新台幣伍佰柒拾萬元及其中丙○○自民國八十八
年五月四日起、乙○○部分自民國八十八年八月十九日起，均至清償日止，按週年利
率百分之五計算之利息。
訴訟費用由被告乙○○、丙○○連帶負擔二十分之十九；其餘由原告負擔。
本判決於原告以新台幣壹佰玖拾萬元供擔保後得假執行。
    事    實
甲、原告方面：
一、聲明：求為判決（一）被告應連帶給付原告新台幣（下同）六百萬元及自起訴狀
    繕本送達翌日起至清償日止，按週年利率百分之五計算之利息。（二）原告願供
    擔保請准宣告假執行。
二、陳述：
（一）原告甲○○於八十六年十一月七日刊登廣告，擬出售其所有及代理出售其妹李
      媛所有分別坐落於屏東縣新園鄉○○段一０五二－五號，及同段一０五二－三
      號二筆土地，及其上建物即門牌號碼屏東縣新園鄉○○路二八之十四及同路二
      八之十六號三層樓房屋二棟。嗣有意圖為自己不法所有之年籍及真實姓名不詳
      自稱「王明山」之成年男子，主動連絡甲○○，稱其為土地代書可代為仲介銷
      售，甲○○乃於八十六年十二月二日親赴「王明山」位於高雄市○○○路辦公
      室，雙方成立銷售委託書，惟「王明山」佯稱房地產不景氣，要求甲○○提供
      土地及建物權狀等相關資料，俾供銀行評估可貸款金額，以便尋找適當買主，
      甲○○乃將右開房屋之土地及建物權狀、印章等相關資料交付「王明山」查估
      。而乙○○、丙○○明知「王明山」欲找買方人頭，竟基於與「王明山」共同
      詐騙甲○○之不法所有意圖，由乙○○、丙○○分別擔任買方名義，明知渠等
      並未支付任何價款，竟提供自己證件交由「王明山」，以偽造李媛及盜用甲○○印章之方式，偽造不實之不動產買賣合約書，再由「王明山」持相關證件、
      買賣資料交代書戊○○、丁○○辦理前開不動產移轉登記及抵押權設定；而戊○○及丁○○均為專業代書，明知依內政部所頒制式土地登記聲請書第九欄載
      明「委託人需確為登記標的物之權利人，如有虛偽不實，本代理人及複代理人
      願負法律責任」，均知其委託人自稱王明山者非所有權人，真正權利人並未出
      面委託其銷售竟與王明山勾結串通乙○○、丙○○，分別訂立假買賣契約二份
      ，將甲○○所有前揭後厝路二十八之十四號房售予乙○○、李媛所有後厝路二
      十八之十六號售予丙○○，持以辦理過戶，並以二人名義分別設定抵押權三百
      萬及二百八十萬元予大安商業銀行高雄分行；王明山又將李媛所有上開房地，
      擬出售予曾嘉彥，後為原告及曾嘉彥發覺提出告訴，被告乙○○、丙○○詐欺
      、偽造文書經提起公訴；戊○○、丁○○亦偵查中。
（二）按「故意或過失不法侵害他人權利者，負損害賠償責任」「數人共同不法侵害
      他人權利者，連帶負損害賠償責任」民法第一百八十四條第一項、第一百八十
      五條分別定有明文。本件原告係遭王明山之詐騙，將原告及其妹所有之土地建
      物權狀及證件影本委託銷售，被告四人與之共同詐欺，丙○○、乙○○部分業
      經判刑；而本件自始均由原告出面，土地建物亦係原告所有而信託登記為李媛
      名義，事後李媛亦出具切結書聲明所受損害及賠償事宜，全權委由甲○○主張
      並維護之。
（三）依目前市場行情，以房屋向銀行貸款設定抵押，約僅為房價百分之六十，本件
      被告乙○○以原告所有之房地抵押貸得金額高達三百萬元、丙○○亦貸得二百
      八十八萬元，二人所提出之買賣契約書分別為四百一十萬元、四百二十萬元，
      是本件房地市價每間在三百五十萬元以上，二間共七百萬元，原告僅請求六百
      萬元。
（四）戊○○及丁○○均為專業代書，明知依內政部所頒制式土地登記聲請書第九欄
      載明「委託人需確為登記標的物之權利人，如有虛偽不實，本代理人及複代理
      人願負法律責任」，均知其委託人自稱王明山者非所有權人，未向真正權利人
      查證，又故意不知會原告情形下持共同偽造之假買賣書辦理房地過戶，並以最
      速件辦理銀行貸款，為共同正犯。另訴外人曾嘉諺於屏東地檢稱，王明山與被
      告乙○○、丙○○二人於八十六年十二月三日至戊○○代書事務所委託辦理系
      爭房地所有權移轉及銀行貸款手續之同日，亦帶同曾嘉彥至戊○○事務所辦理
      同筆房地之買賣，曾並於同日款十萬元至王明山指定之帳戶，其後曾嘉彥四
      次至戊○○代書事務所查詢過戶情形，戊○○一再支吾以對，曾嘉彥於同年月
      十七日自行遷入系爭房屋以保權益，鄚德河於未知會所有權人情形，代王明山
      辦理銀行貸款手續，其稱不知情，難令人置信；退步言之，戊○○、丁○○違
      反專業代書之善良管理人責任，難謂無過失，依法即屬民法第上應負侵權行，
      故意或過失不法侵害人權利而負賠償責任之人。戊○○迄未能提出原告之聯絡
      電話，空稱曾與原告電話聯絡，顯見其受理時未盡善良管理人注意及職務上應
      注意能事，且依土地登記規則第三十六條規定「由代理人申請登記時，應附具
      委託書」本件申辦委託過程中未見原告出具委託書，而被告仍為辦理，亦違反
      前揭規定，有過失責任。
（五）原告委託王明山銷售之房地共三筆，每筆價款僅為二百七十萬元，然戊○○代
      王明山持向銀行貸款之買賣契約書，乙○○部分為四百一十萬元、丙○○為四
      百二十萬元，分別貸得三百萬元及二百八十八萬元，均超過委託銷售之金額，
      可證明戊○○未查閱王明山與原告間之銷售委託書內容，戊○○為專業代書，
      苟非與王明山確有詐欺犯意之聯絡，豈肯干冒風險違背前開土地登記申請規定
      ；又戊○○在偵查中供述對買受人乙○○、丙○○付款情形一概不知，亦違常
      情，復以最速件方式向不動產所在地以外之外縣市銀行貸款超過委託銷售金額
      ，亦有違正常貸款；又丙○○、乙○○所提買賣契約並無買方簽名，且與地政
      機關登記之買賣發生日期不符，戊○○輕易可發現其可疑未認真追究，難謂非
      共同正犯。原告託售之房地有三間，另一棟因王明山所找之人頭在銀行不佳，
      致未能完成過戶及貸款手續，益證戊○○對多筆房地過戶貸款事宜未向權利人
      查證，苟非確有勾結，何致於此。
三、證據：提出切結書、補充告訴狀等影本為證。
乙、被告方面：
壹、被告乙○○未於最後言詞辯論期日到場，惟據其以前到場陳稱：僅為單純購屋，
    並無侵權行為，不用負責，系爭房屋買賣之過戶手續已辦理完畢，貸款取得之款
    項均交付王明山，王明山並未開立任何收據予被告。
貳、被告丙○○方面：
一、聲明：求為判決駁回原告之訴。
二、陳述：被告真意為購買房屋，並非詐欺，被告向銀行所貸款均交付王明山，且代
          書王明山為原告自己所找，還將證件均交給代書，表示係全權委託王明山
          。
、被告戊○○方面：
一、聲明：求為判決駁回原告之訴。
二、陳述：被告僅為代辦代書業務，只幫忙辦理過戶手續，又三戶中有一戶辦撤銷，
    亦由原告拿出印鑑章，且原告在星期六貸款下來後，星期一即馬上前往找被告，
    顯然完全知情。
肆、被告丁○○未於言詞辯論期日到場，亦未提出書狀作何聲明或陳述。
    理    由
一、本件被告乙○○、丁○○均經合法通知，未於最後言詞辯論期日到場，核無民事
    訴訟法第三百八十六條各款所列情形，此部分爰依原告聲請，由其一造辯論而為
    判決。
二、本件原告主張其於八十六年十一月七日刊登廣告表明出售坐落於屏東縣新園鄉○○段一０五二－五號、一０五二－三號土地及其上建物即門牌號碼屏東縣新園鄉
    ○○路二八之十四及同路二八之十六號三層樓房屋二棟（下稱系爭房地），嗣有
    一年籍不詳之男子王明山，向原告表明其為代書可代為銷售，原告將系爭房地委
    由王明山銷售後，該王明山即與被告乙○○、丙○○共同偽造買賣契約，並勾結
    身為代書之被告戊○○、丁○○出面辦理所有權移轉登記手續後，再向大安商業
    銀行高雄分行辦理抵押貸款手續，各貸得三百萬元、二百八十萬元，並由乙○○
    、丙○○領取貸款，原告始知受騙，並向台灣高雄地方法院檢察署提起告訴。案
    經檢察官提起公訴後，被告乙○○判處有徒期徒一年二月、被告丙○○判處有期
    徒刑一年，而被告戊○○、丁○○則經檢察官為不起訴處分，爰依共同侵權行為
    之法律關係，提起本訴等語。被告乙○○、丙○○則以並未詐欺，確實係買賣，
    又抵押所取得之貸款均交付王明山；被告戊○○則以其僅為單純代為辦理代書業
    務，只幫忙辦理過戶手續，並無共同侵權行為；各等語，資為抗辯。
三、按「因犯罪而受損害之人，於刑事訴訟程序得附帶提起民事訴訟，對於被告及依
    民法第負賠償責任之人，請求回復其損害」，刑事訴訟法第四百八十七條第一項
    定有明文。被告戊○○、丁○○二人所涉刑事部分，雖經檢察官為不起訴處分，
    惟原告主張被告四人係共同侵權行為，合於前揭規定，自仍得於刑事訴訟程序併
    帶訴請戊○○、丁○○為連帶賠償，先予明。
四、原告主張被告乙○○、丙○○二人與真實姓名年籍均不詳之王明山共同詐騙原告
    ，趁原告刊登廣告擬出售系爭房地之際，由乙○○、丙○○分別擔任買方名義，
    明知渠等並未支付任何價款，竟提供證件交王明山，以偽造李媛及盜用甲○○印
    章之方式，偽造不實之不動產買賣合約書，再由王明山持相關證件、買賣資料交
    代書戊○○、丁○○辦理前開不動產移轉登記為乙○○、丙○○，並進而向銀行
    聲請設定抵押權，取得貸款各三百萬元及二百七十萬元等事實，業據原告陳明；
    而被告乙○○、丙○○雖均辯稱確為真實買賣，並無詐欺，然就二人購買系爭房
    地所交付王明山之款項來源，則二人於本院八十八年易字第一二二三號刑事案件
    偵查及審理中，先後所述不一，顯有矛盾；又被告乙○○、丙○○均於本院審理
    中稱系爭房地過戶後所抵押貸得之款項均交付王明山，而王明山竟未出具任何收
    據交與二人之詞，亦與常理有違，衡諸常情，被告二人明知系爭房地之所有權人
    並非王明山，且二人亦非與王明山甚為熟識（否則當無未能提供王明山之真實年
    籍之理），何有率將過戶後所取得高達數百萬元之貸款，即任意交予非所有權人
    之所謂受託出賣人王明山，而未向王明山要求給予任何證明文件或收據之理，是
    二人所述自非真實，不足採信；而被告乙○○、丙○○二人確有前揭偽造文書、
    詐欺犯行，亦經本院及台灣高等法院高雄分院均認定屬實，分別有本院八十八年
    易字第一二二三號刑事判決、台灣高等法院高雄分院八十八年上易字第二四００
    號刑事判決附卷可憑，而經本院就該刑事判決調查斟酌認定之証據為審酌結果，
    認有相當之正確性，則被告乙○○、丙○○二人否認有共同詐欺之事實，本院即
    難採信，原告此部分主張之事實，可堪認為真實。
五、按因故意或過失不法侵害他人之權利者，負損害賠償責任、數人共同不法侵害他
    人之權利者，連帶負損害賠償責任，民法第一百八十四條第一項前段、同法第一
    百八十五條第一項分別定有明文。本件被告乙○○、丙○○既有前揭侵害原告對
    系爭房地所有權之事實，原告依前述規定，自得請求被告二人連帶賠償。而系爭
    門牌號碼為後厝路二十八之十六號房地，雖原登記為李媛名義所有，惟原告主張
    實際所有權人為其所有，僅信託登記為李媛名義，李媛已同意由其請求，業據提
    出李媛出具之切結書在卷可稽，堪認原告已終止與李媛間之信託關係，原告自得
    提起本件訴訟。
六、惟原告雖請求被告應帶給付原告六百萬元，然依原告自行提出附於台灣高雄地方
    法院檢察署八十七年偵字第一三一六號詐欺卷內，其委託王明山出售系爭房地之
    委託銷售書上記載以觀，原告委託出售之價格，係約定每筆房地二百七十萬元，
    換言之，系爭二房地之總價款為五百四十萬元，是堪認原告於委託銷售當時，系
    爭房地之市價為每間單價約二百七十萬元；參以系爭房地於虛偽過戶後貸款所得
    金額，一為三百萬元、一為二百七十萬元，此為兩造所不爭執；是堪認系爭二間
    房地當時之時價，總價至多為五百七十萬元；原告雖以銀行貸款之行情至多僅為
    房價之百分之六十，主張請求六百萬元為合理，然未能舉證以實其說，此部分主
    張並無理由；是原告基於侵權行為之法律關係，請求被告乙○○、丙○○連帶給
    付五百七十萬元及自起訴狀繕本送達翌日（丙○○部分八十八年五月三日送達、
    乙○○部分於八十八年八月十八日送達）起，均至清償日止，按週年利率百分之
    五計算之法定遲延利息，依法即屬正當有據，應予准許，逾此範圍之請求為無理
    由，應予駁回。
七、原告另主張被告戊○○、丁○○為專業代書，持共同偽造之買賣契約書辦理房地
    過戶，並以最速件辦理銀行貸款，為共同正犯；縱非共同正犯，其違反專業代書
    之善良管理人責任，難謂無過失，依法即屬民法第上應負侵權行為，故意或過失
    不法侵害人權利而負賠償責任之人，請求二人應與乙○○、丙○○共同負損害賠
    償責任，惟查：原告於本院審理中自承其確將系爭房地之土地所有權狀原本，及
    李媛之印鑑章交付予王明山，則被告戊○○所辯「我是買賣雙方的代理人沒錯，
    但是是王明山委託我的，因我有看過王明山執有賣方的委任書，依土地登記相關
    規則，我只要到地政事所表明我是買賣雙方的代理人就可以了，地政事務所並不
    要求我要出具買賣雙方的委任狀，．．．王明山來找我的時候因證件齊全，包括
    雙方的戶籍謄本，印鑑證明及印鑑章，身分證正本或影本，土地及建物權狀原本
    ，買賣契約及委託書，我還要求看過委託書，但沒要求交委託書給我，所以我沒
    有過失可言。」之詞，應堪信為真實，而原告復於偵查中自承其為建築科畢業，
    受有相關專業教育，就土地及建物所有權狀及印鑑章等之重要性，自難諉為不知
    ，而被告戊○○為負責執行代書業務之人，於見自稱代理人之王明山持有所有權
    狀原本及印鑑章之情況下，而認定王明山確受有合法委託代理出售系爭房地，應
    認並無違反其專業應盡之注意義務，難認其有何過失可言；而原告就被告戊○○
    與乙○○、丙○○等人共同實施侵權行為之主張，亦未能舉證以實其說，此部分
    主張亦無理由；另被告丁○○僅負責至銀行送件等情，亦為丁○○於偵查中陳述
    明確，又原告就主張丁○○與乙○○、丙○○等人共同侵權行為之詞，亦未能舉
    證以實其說，此部分之主張亦無理由；況被告戊○○、丁○○確無共同侵權行為
    之事實，亦經台灣高雄地方法院檢察署檢察官調查後因犯嫌不足而為不起訴處分
    ，亦有八十七年偵字第二九０二九號處分書在卷足參。是原告主張被告戊○○、
    丁○○二人為共同侵權行為，應連帶負損害賠償責任，尚屬於法無據，應予駁回
    。
七、本件事證已臻明講，兩造其餘攻擊防禦方法核與判決結果不生影響，爰不一一贅
    述。
八、原告陳明願供擔保，聲請宣告假執行，經核就其勝訴部份，合無不合，爰酌定相
    當之擔保金額准許之；至原告敗訴部分，其假執行之聲請亦失所依附，應併予駁
    回。
據上論結：本件原告之訴為一部有理由、一部無理由，依民事訴訟法第三百八十五條
第一項前段、第七十八條、第七十九條但書、第八十五條第二項，第三百九十條第二
項，判決如主文。
中      華      民      國    九十      年      三      月    一    日
                              臺灣高雄地方法院民事第二庭
~B法      官  林玉心
右為正本係照原本作成。
如不服本判決，應於送達後廿日內，向本院提出上訴狀並表明上訴理由，如於本
判決宣示後送達前提起上訴者，應於判決送達後十日內補提上訴理由書（須附繕本）。
中      華      民      國    八十九    年      三      月    一    日
~B法院書記官  鄭裕一


司法院資訊處製作；財團法人民間司法改革基金會備份。
